最高法院民事判決　　　　　　　　　　　　　　　　　八十六年度台再字第八七號
　　再 審原 告　甲○○
　　再 審被 告　法務部
　　法定代理人　廖正豪
右當事人間請求國家賠償等事件，再審原告對於中華民國八十五年八月九日本院判決
（八十五年度台上字第一七○四號），提起再審之訴，本院判決如左：
    主  文
再審之訴駁回。
再審訴訟費用由再審原告負擔。
    理  由
本件再審原告主張：本院八十五年度台上字第一七○四號確定判決，有民事訴訟法第
四百九十六條第一項第一款、第二款適用法規顯有錯誤及判決理由與主文顯有矛盾之
情形，對之提起再審之訴，無非以：伊前受撤銷律師資格之懲戒處分，係再審被告於
民國七十三年二月二十八日依舊律師法第二條第二款所為，嗣政府解嚴，終止動員戡
亂時期，落實民主憲政後，尊重基本人權，應從寬解釋相關法律，且情事亦已變更，
伊自得依憲法增修條文第八條，新律師法第四條第一項等規定，聲請再審被告重審，
予以廢止、變更原處分，發給再審原告新律師證書。再審被告竟予拒絕，經伊迭次提
起訴願、再訴願、行政訴訟及向行政法院提起再審之訴，詎各有關機關均以程序上之
理由，予以駁回，使伊受損。因行政訴訟無確認之訴之設，伊自得向民事法院求為確
認再審被告之決定暨相關釋示，判斷等為違憲、違法，此等論斷（法律關係）不成立
，不存在，伊有合法補發律師證書請求權存在，及命再審被告撤銷原處分發給新律師
證書，並賠償伊損失之判決，前訴訟程序第二審判決竟為相反之認定，原確定判決未
予糾正，而為伊敗訴之判決，自屬適用法規顯有錯誤及判決理由與主文顯有矛盾等語
，為其論據。第按第三審為法律審，其所為判決以第二審判決所確定之事實為基礎，
故民事訴訟法第四百九十六條第一項第一款所謂適用法規顯有錯誤，對於第三審判決
言，應以該判決依據第二審判決所確定之事實而為之法律上判斷，有適用法規顯有錯
誤之情形為限。查原確定判決本於前訴訟程序第二審判決所確定之事實，認：(一)、再
審原告上訴理由狀所載先位聲明第五項與預備之聲明，其內容完全相同，並無不能併
存之情事，故非預備訴之合併；(二)、上訴聲明第一項係廢棄第一審判決，第二項係確
認再審被告七十三年法檢字第二二一一號撤銷伊律師資格函（行政命令）因違法而有
宣告廢止之原因，係屬確認公法上法律關係發生之原因；同項確認台灣台北地方法院
（下稱台北地院）八十四年度國字第一八號國家賠償訴訟並未逾期，係屬確認程序上
之判斷問題；(三)、上訴聲明第三項確認前述行政命令無效，及確認撤銷伊律師資格案
不適用新律師法之關係不成立，係屬確認公法上法律關係及程序上判斷問題；(四)、上
訴聲明第四項確認時效起算點及確認國家賠償為合法訴訟，係屬法院程序法上之判斷
範疇；(五)、上訴聲明第五項確認再審被告拒不變更原撤銷處分及不補發新律師證書為
違反情事變更之原則，前者係屬公法關係，後者係屬法院程序法上判斷問題；同項確
認懲戒處分無效及應予變更或廢止之法律關係成立部分，係屬確認公法上之法律關係
；(六)、上訴聲明第七項確認大法官會議釋字第三七八號解釋本文及理由適用本案，以
作為再審被告辦案依據，係屬法院程序上之判斷問題；(七)、上訴聲明第八項確認戒嚴
前後法律之差別，確認吾國為民主法治國家，以憲法為依歸，確認政府行政裁量權減
縮，以保障人權，或屬政治問題或屬事實問題；同項確認新舊律師法及動員戡亂時期
法令之適用，非屬確認法律關係；同項確認撤銷伊律師資格及除名之懲戒處分應屬無
效或予停止，係屬公法之法律問題；同項確認伊自八十一年八月一日得主張及請求懲
戒機關廢止除名及廢止撤銷律師資格部分係屬事實問題。均不得為確認之訴之訴訟標
的，再審原告依法不得提起確認之訴。次查再審被告撤銷再審原告之律師證書函，縱
屬違法，惟再審原告於七十三年三月間收受該函起，算至其於八十三年十二月及八十
四年一、二月發文索賠之日止，已相隔十餘年，顯逾時效期間，再審被告為時效抗辯
，自得拒絕賠償。至再審原告對於上開懲戒處分，雖先後提起訴願、再訴願，及行政
訴訟，並向行政法院提起再審之訴，依其性質，僅得視為賠償之請求，再審原告並未
於其後六個月內提起民事訴訟，不生時效中斷之效力。末查再審原告上訴聲明第二至
五項各項之後段及第八項之後段擴張聲明：請求確認再審原告有補發新律師證書之給
付請求權存在部分，因再審被告為時效抗辯，而欠缺即受確認判決之法律上利益。又
再審原告上訴聲明第六項，與其前於八十四年五月二十五日另案先行提起之國家賠償
事件（台北地院八十四年度國字第一八號）訴之聲明第八項，就其依新律師法請求部
分，前後兩訴當事人同一，訴訟標的相同，訴之聲明亦相同，屬同一事件，依法不得
重複起訴。至其依憲法增修條文請求部分，因憲法增修條文，並非人民實體請求權之
權源。且再審原告犯侵占及誣告罪，經判刑確定，再審被告係依當時適用之律師法予
以懲戒，並非依動員戡亂時期之特別法規定予以處分，再審原告自不得援引前述憲法
增修條文作為國家賠償之依據。又學者見解並非判例、解釋，再審原告援引學者見解
，指摘原確定判決，適用法規顯有錯誤，亦有未合。爰維持前訴訟程序第二審所為再
審原告敗訴之判決，駁回其第三審上訴，經核並無適用法規顯有錯誤之情形。次按民
事訴訟法第四百九十六條第一項第二款所謂判決理由與主文顯有矛盾，係指判決理由
與主文顯有牴觸者而言。原確定判決於理由欄明再審原告之請求不應准許，前訴訟
程序第二審判決所為再審原告敗訴之判決，為無不合，應予維持，乃於主文欄諭知駁
回再審原告之第三審上訴，核無判決理由與主文顯有矛盾情事，指摘原確定判決之理
由與主文顯有矛盾及適用法規顯有錯誤，聲明廢棄，非有理由。
據上論結，本件再審之訴為無理由，並依民事訴訟法第七十八條判決如主文。
中      華      民      國    八十六    年      十      月      二      日
                              最高法院民事第四庭
                                  審判長法官  許  朝  雄
                                        法官  曾  煌  圳
                                        法官  陳  國  禎
                                        法官  李  彥  文
                                        法官  劉  延  村
      右正本證明與原本無異
                                              書  記  官
中      華      民      國    八十六    年      十      月     十七     日
